【裁判字號】    96,家訴,23
【裁判日期】    970902
【裁判案由】    確認繼承權
【裁判全文】
臺灣新竹地方法院民事判決              96年度家訴字第23號
原      告  合作金庫商業銀行股份有限公司
法定代理人  劉燈城
訴訟代理人  乙○○
被      告  甲○○
            丁○○現應受送達.
            丙○○現應受送達.
上列當事人間請求確認繼承權存在事件，本院於民國97年8月19
日辯論終結，判決如下：
    主  文
確認被告甲○○、丁○○、丙○○等三人對於被繼承人蘇繼鋒（
男，民國○○年○月○日生、身分證統一編號：Ｚ000000000號、民國
91年8月6日死亡、生前居住新竹縣竹北市○○路○段369巷7號5樓
）遺產之繼承權存在。
訴訟費用新台幣伍萬玖仟參佰肆拾貳元，由被告連帶負擔伍萬柒
仟參佰肆拾貳元，餘新台幣貳仟元由原告負擔。
    事  實
甲、原告方面：
一、聲明：
（一）請求確認被告甲○○、丁○○、丙○○等三人對於被繼承
      人蘇繼鋒（民國○○年○月○日出生、91年8月6日死亡、生前
      居住竹北市○○路○段369巷7號5樓）之繼承權。
（二）程序費用由被告等連帶負擔。
二、陳述：
（一）緣被繼承人蘇繼鋒於民國（下同）83年1月24日向原告即
      中國農民銀行股份有限公司現已合併為合作金庫商業銀行
      股份有限公司借款新台幣（下同）580萬元，因被繼承人
      蘇繼鋒未依約履行債務，原告於85年8月13日依法提出訴
      追，並獲鈞院85年度促字第10007號支付命令乙紙。嗣原
      告聲請鈞院95年度執字第11823號強制執行被繼承人蘇繼
      鋒財產後，始發現其於91年8月6日死亡。而因代辦繼承中
      ，戶政機關所提供之蘇繼鋒繼承人資料仍有疑義，無法確
      認繼承人，原告爰提起本件確認之訴。
（二）查被繼承人蘇繼鋒登記配偶羅媛（現更名為戊○○）應
      為繼承人之一，惟參照最高法院92年度台上字第2163號確
      認婚姻無效事件，判決羅媛與蘇繼鋒之婚姻無效，被告
      甲○○與蘇繼鋒婚姻為有效，甲○○既為蘇繼鋒之配偶，
      依法被繼承人蘇繼鋒死亡後配偶之繼承權即歸屬被告甲○○所有。
（三）次查，被繼承人蘇繼鋒與原配偶蔡素惠（82年6月10日離
      婚）於59年8月兩人出境至美國期間生下被告丁○○、丙○○二人，由於其等出生後無入籍我國，致查無被告丁○○、丙○○二人戶籍及住所地，惟據蘇繼鋒死亡前申報所
      得稅之扶養子女資料列有被告丁○○、丙○○，此於最高
      行政法院96年度裁字第279號裁定書內有國稅局認列被告
      丁○○、丙○○等二人為繼承人資料可證。且原告日前電
      話向被告之舅舅（住高雄市）查證，亦確認有此事，是被
      告丁○○、丙○○既為被繼承人蘇繼鋒之子女，依法即為
      繼承人。
（四）按繼承自被繼承人死亡而開始，繼承人自繼承開始時即承
      受被繼承人財產上之一切權利義務，民法第1147條及1148
      條前段定有明文規定。故被繼承人蘇繼鋒死亡，依民法第
      1138條規定繼承人甲○○、丁○○、丙○○等三人應即承
      受被繼承人財產上之一切權利，對被繼承人蘇繼鋒之債務
      應負連帶清償責任。
（五）又被告甲○○等三人對於蘇繼鋒之遺產有無繼承權，影響
      原告之債權求償，亦致原告於私法上之地位有受侵害之危
      險，且被繼承人蘇繼鋒死亡後，其名下財產皆未辦理繼承
      登記，故原告有提起本件確認之訴之必要。
（六）另要辦戶籍登記，需要戶籍資料，但是沒有戶籍資料，沒
      有辦法辦理。而有關蘇繼鋒有女兒丁○○、丙○○，是透
      過證人戊○○即羅媛告知，被告甲○○也知道。被告丁○○、丙○○母親的哥哥在臺灣高雄，原告曾經電話聯絡
      ，其知道丁○○、丙○○在美國的地址。且當時蘇繼鋒申
      報所得稅時，有將被告蘇純綺、丙○○列入扶養，國稅局
      可能會有資料。
（七）又被繼承人蘇繼鋒之弟己○○對於蘇繼鋒遺產稅之核定、
      繼承人等，都提出質疑，己○○認為蘇繼鋒與羅久妹（證
      人戊○○即羅媛）之婚姻是無效的，被告甲○○部分，
      因沒有登記，所以己○○也不承認。己○○是利害關係人
      ，因為若蘇繼鋒無配偶、子女，即由其繼承。
三、證據：提出本院85年度促字第10007號支付命令及確定證明
    書、除戶謄本、戶籍謄本、最高法院92年度台上字第2163號
    民事裁定書、最高行政法院96年度裁字第279號裁定書、行
    政院金融監督管理委員會函、本院（九二）新院昭民慎字第
    31953號函等件影本及繼承系統表為證。
乙、被告甲○○方面：
一、聲明：
（一）對於原告主張沒有意見。
（二）訴訟費用由原告負擔。
二、陳述：
（一）伊與蘇繼鋒是於82、83年底結婚，但是沒有辦理結婚登記
      。結婚證人都是蘇繼鋒家人，還有雙方父母親，伊父親尚
      存，母親已歿，而蘇繼鋒母親亦已過世，蘇繼鋒之大哥蘇
      繼宗已經移民美國，伊大嫂吳游愛還在，可以請其出庭作
      證，己○○是蘇繼鋒的弟弟，還住在新竹，結婚時這些人
      都有在場，有請客的照片，結婚時是在新竹市一家海鮮餐
      廳。伊與蘇繼鋒訂婚時是在伊大嫂家，訂婚時沒有宴客，
      結婚時有宴客，但訂婚是否與結婚同一天，伊則不記得了
      。蘇繼鋒過世時，伊還是蘇繼鋒的配偶，二人還沒有離婚
      。
（二）伊與蘇繼鋒結婚時，蘇繼鋒曾告知其有兩個女兒在美國出
      生，沒有回過臺灣，所以在臺灣沒有戶籍資料，名字叫丁○○、丙○○。被告蘇純綺、丙○○母親的娘家在臺灣。
      至於蘇繼鋒申報所得稅資料查無子女部分之申報，應是子
      女已經成年，所以沒列，己○○應該知道。
（三）蘇繼鋒當時與伊結婚時，伊有請蘇繼鋒提出在美國與蔡小
      姐離婚之判決，蘇繼鋒有提出中文翻譯給伊看，裡面有提
      到其女兒。辦離婚登記時，蘇繼鋒也有提出離婚判決之中
      文譯文給戶政事務所。
三、證據：提出結婚證書影本、照片一張為證。
丙、被告丁○○、丙○○未於言詞辯論期日到場，亦未提出書狀
    為何聲明或陳述。
丁、本院依職權(1)向本院調閱85年度促字第10007號卷、87年度
    訴字第319號刑案全案卷宗（含臺灣新竹地方法院檢察署87
    年度偵字第1365號、臺灣高等法院88年度上訴字第3281號、
    最高法院91年度台上字第1302號、臺灣高等法院91年上更(一)
    字第247號全卷）；(2)向臺灣臺北地方法院調取91年度家訴
    字第110號全案卷宗（含臺灣高等法院91年度家上字第360號
    、最高法院92年度台上字第2163號全卷）；(3)向臺北高等行
    政法院調取94年度簡字第667號全案卷證（含最高行政法院9
    6年度裁字第279號）；(4)向財政部臺灣省北區國稅局新竹縣
    分局調取被繼承人蘇繼鋒之繼承人申報遺產稅全案卷證、被
    繼承人蘇繼鋒80年度申報所得資料或該年度之後尚未銷燬之
    最近年度申報所得資料全卷；(5)向新竹市北區戶政事務所調
    取蘇繼鋒與蔡素惠離婚登記之相關資料。
    理  由
一、被告丁○○、丙○○經合法通知，未於言詞辯論期日到場，
    查無民事訴訟法第386條所列各款情形，爰准原告之聲請，
    由其一造辯論而為判決，合先敘明。
二、按確認法律關係之訴，非原告有即受確認判決之法律上利益
    者，不得提起之，此觀民事訴訟法第247條第1項前段規定自
    明。而所謂即受確認判決之法律上利益，係指法律關係之存
    否不明確，原告主觀上認其在法律上之地位有不安之狀態存
    在，且此種不安之狀態，能以確認判決將之除去者而言，若
    縱經法院判決確認，亦不能除去其不安之狀態者，即難認有
    受確認判決之法律上利益，此有最高法院52年臺上字第1240
    號判例可資參照。本件原告起訴主張被繼承人蘇繼鋒向其借
    貸580萬元，但未依約清償，已經其向本院聲請對蘇繼鋒核
    發支付命令確定在案，嗣其依法對蘇繼鋒之財產聲請強制執
    行，始知蘇繼鋒已於91年8月6日死亡。而其於代辦繼承登記
    時，因戶政機關提供之蘇繼鋒繼承人資料尚有疑義，另據最
    高法院92年度台上字第2163號判決所載，蘇繼鋒之配偶應係
    本件被告甲○○，非戶籍登記上之羅媛（現更名為戊○○
    ），另蘇繼鋒在美尚與前妻蔡素惠育有二女即被告丁○○、
    丙○○，但因該二人未曾入我國籍及返台，欠缺相關之年籍
    資料，為後續借款債權之求償，故有提起本件確認訴訟之必
    要等語。經查，雖本件被告甲○○對於原告上開主張並不爭
    執，而被告丁○○及丙○○亦未以書狀或到庭就本件為何聲
    明或陳述，然因被繼承人蘇繼鋒死亡時之戶籍登記上，戊○○即羅媛仍登記為蘇繼鋒之配偶，而何人為蘇繼鋒之繼承
    人，攸關原告後續之債權求償行為，若未確定將致原告私法
    上地位有受侵害之危險，是原告自有提起本件確認之訴以除
    去其不安狀態之必要，從而，原告提起本件訴訟應有即受確
    認判決之法律上利益，亦併敘明。
三、原告主張蘇繼鋒死亡時之配偶應為被告甲○○，但戶籍登記
    上卻為戊○○即羅媛，已據原告提出戶籍謄本及最高法院
    92年度台上字第2163號民事裁定書為證，經本院依職權向臺
    灣臺北地方法院調閱91年度家訴字第110號全卷，查得被繼
    承人蘇繼鋒係於82年6月10日與其前妻蔡素惠在美國判決離
    婚，並於83年6月2日至戶政機關為離婚登記，而證人戊○○
    即羅媛縱使曾於81年間與蘇繼鋒行結婚宴客之公開儀式，
    惟斯時，蘇繼鋒與其前妻蔡素惠之婚姻關係尚存在，是證人
    戊○○即羅媛與蘇繼鋒間所行上開結婚之公開儀式，亦因
    重婚而無效。反觀，被告甲○○陳稱其與蘇繼鋒於83年11月
    13日在新竹市結婚乙節，已據被告甲○○提出結婚時宴客之
    照片一張，並有證人即被告甲○○之大嫂游愛到庭證述：「
    被告甲○○從小與我住，蘇繼鋒是她第二春。蘇繼鋒親自到
    我家娶被告甲○○，後還到蘇繼鋒家請，也有到餐廳請客，
    但不知道是哪家餐廳。」等語在卷，雖證人即蘇繼鋒之胞弟
    己○○亦到庭證稱：「當時是我母親生日聚餐。他們沒有結
    婚、登記，也沒有住在一起。」，而否認被告甲○○與蘇繼
    鋒有結婚（以上均見本院96年7月31日言詞辯論筆錄），惟
    經本院依職權調閱臺灣新竹地方法院檢察署87年度偵字第13
    65號案卷內（61頁至62頁）所附蘇繼鋒以新娘車迎娶甲○○
    及在餐廳宴客之照片6楨，與上開照片左下角顯示拍照日期
    為「11 13 `94」等節，可知被告甲○○確曾於83年11月13
    日與蘇繼鋒結婚，而此時，蘇繼鋒已與其前妻蔡素惠離婚，
    並辦妥離婚登記，則被告甲○○與蘇繼鋒之結婚應屬有效，
    此外，復查無被告甲○○之後有與蘇繼鋒離婚之情事，是被
    告甲○○於被繼承人蘇繼鋒91年8月6日死亡時仍為蘇繼鋒之
    配偶，應可認定。至被繼承人蘇繼鋒有無生育子女部份，本
    院就此雖查無被繼承人蘇繼鋒子女之相關年籍資料，惟依證
    人戊○○即羅媛到庭就本院之詢問證述：「（問：91年間
    ，是否曾以蘇繼鋒之繼承人暨配偶身分，申報蘇繼鋒遺產？
    ）是的。（問：當時除了列你為繼承人之外，還有列蘇繼鋒
    兩名子女為繼承人？）是。（問：二名子女之姓名？）羅純
    婍、羅純妍。（問：為何知道蘇繼鋒有這二名子女？）91年
    我申報遺產稅，我根據蘇繼鋒遺物，翻到他申報綜合所得稅
    資料上有記載這二名子女，所以請代書一併幫我申報。（問
    ：這些資料還在？）有，但是要找找，若有，可以下次提出
    。這二人確實是蘇繼鋒的女兒，但是我沒有見過。」（見本
    院96年10月16日言詞辯論筆錄）等語。雖證人戊○○即羅
    媛並無提出所稱之被繼承人蘇繼鋒申報所得稅資料，另本院
    經依職權向財政部臺灣省北區國稅局新竹縣分局調取被繼承
    人蘇繼鋒80年度申報所得資料或該年度之後尚未銷燬之最近
    年度申報所得資料全卷，亦僅調得蘇繼鋒88年至91年之綜合
    所得稅申報資料，而無法獲取被繼承人蘇繼鋒於申報所得稅
    時有關扶養子女部份之申報資料，然據證人戊○○即羅媛
    所提蘇繼鋒自書與其前妻蔡素惠在美國離婚判決譯文，就有
    關在美財產之安排及歸屬，曾提及其有二個女兒，且被告甲○○亦當庭表示該份譯文確係蘇繼鋒所寫等語（見本院96年
    11月27日言詞辯論筆錄），再據本院依職權向新竹市北區戶
    政事務所調取蘇繼鋒與其前妻蔡素惠辦理離婚登記之相關資
    料，蘇繼鋒於離婚登記申請書上亦載明其與蔡素惠在此次婚
    姻生育有二女，是綜上觀之，原告稱被繼承人蘇繼鋒生育有
    丁○○、丙○○二名子女乙節，亦可信實。
四、次按遺產繼承人，除配偶外，依左列順序定之：一直系血親
    。二父母。三兄弟姊妹。四祖父母，民法第1138條定有明文
    。查被告甲○○係被繼承人蘇繼鋒死亡時之配偶，而被告丁○○、丙○○則為被繼承人蘇繼鋒之子女，為蘇繼鋒之直系
    血親，既均如前述，則依前開法條所定，被告甲○○、丁○○、丙○○即為被繼承人蘇繼鋒遺產之繼承人。另據原告提
    呈之本院（九二）新院昭民慎字第31953號函影本，亦載明
    自91年8月6日起至92年10月16日止，並無受理被繼承人蘇繼
    鋒之遺產繼承人陳報拋棄繼承或限定繼承之事件，則本院原
    告訴請確認被告甲○○、丁○○、丙○○等三人對於被繼承
    人蘇繼鋒遺產之繼承權存在，洵屬有據，應予准許。
五、再按當事人不於適當時期，提出攻擊或防禦方法，或遲誤期
    日或期間，或因其他應歸責於已之事由而致訴訟延滯者，雖
    該當事人勝訴，其因延滯而生之費用，法院得命其負擔全部
    或一部，民事訴訟法第82條規定甚明。查本件訴訟費用合計
    59,342元（含裁判費56,242元及公示送達登報費用3,100元
    ），而原告曾於本件96年11月27日言詞辯論期日聲請對被告
    丁○○、丙○○公示送達，並因此花費2,000元之公示送達
    登報費用，有原告提出之登報費用收據附卷可稽，惟原告嗣
    竟未於該公示送達所定之97年3月25日言詞辯論期日到庭，
    則該次公示送達登報費用2,000元係因原告遲誤期日而致訴
    訟延滯所生，是雖原告於本件全部勝訴，惟揆之前開法條規
    定，本院仍得命其負擔該部份之訴訟費用，附此敘明。
據上論結，本件原告之訴為有理由，依民事訴訟法第385條第1項
前段、第82條、第85條第2項，判決如主文。
中    華    民    國    97    年    9     月     2    日
                  家事法庭 法  官  張百見
上正本證明與原本無異
如對本判決上訴，須於判決送達20日內向本院提出上訴狀。
                           書記官  呂聖儀
中    華    民    國    97    年    9     月     2    日


司法院資訊處製作；財團法人民間司法改革基金會備份。
